臺灣高等法院花蓮分院刑事裁定　　　　　　　　　　　　九十年度毒抗字第六四號
　　抗　　告　　人　臺灣花蓮地方法院檢察署檢察官
　　受處分人即被告　甲○○
右抗告人因聲請強制戒治案件，不服臺灣花蓮地方法院中華民國九十年九月十二日第
一審裁定 (九十年度毒聲字第七一二號)，提起抗告，本院裁定如左：
    主  文
原裁定撤銷，發回臺灣花蓮地方法院。
    理  由
一、本件抗告人向原法院聲請意旨略以：受處分人即被告甲○○前於民國（下同）八
    十八年間，因施用第二級毒品安非他命（下稱安非他命）案件，經觀察勒戒後，
    認無繼續施用毒品之傾向，業經檢察官於八十八年八月二十四日，以八十八年度
    毒偵字第四三號為不起訴處分確定。詎仍不知悔改，復於八十九年十一月底起至
    九十年三月底某日止，連續施用毒品，經原法院以九十年度毒聲字第三九七號裁
    定移送台灣花蓮看守所附設勒戒處所觀察、勒戒後，認有繼續施用毒品之傾向，
    有該所九十年七月十三日花所總字第一五七八號函附之有繼續施用毒品傾向證明
    書附卷可稽，被告於前開不起訴處分後，五年內再犯毒品危害防制條例第十條第
    二項之罪，爰依同條例第二十條第三項但書之規定，聲請裁定先令入戒治處所施
    以強制戒治等語。
二、原審以：本件抗告人認受處分人甲○○經裁定送台灣花蓮看守所附設勒戒處所觀
    察、勒戒後，認有繼續施用毒品之傾向，係以該所九十年七月十三日花所總字第
    一五七八號函附之有繼續施用毒品傾向證明書為其依據，固非無據。然查：(一)受
    處分人甲○○於觀察勒戒期間之成效，依該所上開函附之有無繼續施用傾向評估
    標準紀錄表所記載：(1)短期內再犯加重計分項目：無半年內再犯、無一年內再犯
    、未再犯(2)行為觀察：無夾藏、無暴力、無自殺、無恐嚇、無拒食、無辱、無
    喧嘩、無其他違規(3)臨床徵候：無戒斷症狀、無多重藥物使用、無注射使用、無
    使用期間超過一年者、情緒及態度良好(4)相關環境因素：社會功能良好(5)支持系
    統中：無家屬濫用毒品、無出身破碎家庭、無與家人有嚴重衝突者、無未與家人
    聯絡、無分居或離婚，因此綜合其不良因素之評分亦僅十九分，則依上開評估紀
    錄表所記載之內容所記載，受處分人受觀察、勒戒後之各項評估紀錄均屬良好，
    何以綜合判斷結果，卻判斷為有繼續施用毒品傾向，其評估之標準為何，已有疑
    義。(二)查上開有無繼續施用傾向評估標準紀錄表所記載之內容，既無法認定受勒
    戒人受勒戒之結果確有繼續傾向，因而本院就上開評估標準紀錄表所記載之(1)無
    短期內再犯(2)無戒斷症狀(3)無多重藥物使用(4)無注射使用(5)無使用期間超過一年
    者(6)社會功能良好(7)家庭支持系統亦無不良等多項評估原因及其理由函請該勒戒
    所補充說明後，經該所以九十年八月三十一日花所戒字第一八九九號函說明甲○
    ○有繼續施用毒品傾向之原因有二：１、該收容人於八十八年八月曾有勒戒紀錄
    、當時曾輔導及勸導，因再次勒戒入所，顯見意志力薄弱。２、該收容人係通緝
    到案，有逃避責任之嫌，綜合以上顯示有再繼續施用毒品之傾向等語，為其理由
    。(三)然查，該所提出之上述１、２項理由，均屬受勒戒人於被送勒戒所實施觀察
    、勒戒前之原因，已難係觀察、勒戒後成效評估之結果。且受處分人本即因持有
    安非他命，並進而施用，致尿液呈陽性反應，為警查獲後，導致檢察官聲請本院
    裁准送觀察、勒戒之結果，因而豈能僅以送觀察、勒戒前之持有、施用毒品犯行
    為原因，遽認為其必有繼續施用傾向，卻對於受勒戒人於觀察、勒戒期間之評估
    結果：「無半年內再犯、無一年內再犯、未再犯、無夾藏、無暴力、無自殺、無
    恐嚇、無拒食、無辱、無喧嘩、無其他違規、無戒斷症狀、無多重藥物使用、
    無注射使用、無使用期間超過一年者、情緒及態度良好、社會功能良好、支持系
    統中無家屬濫用毒品、無出身破碎家庭、無與家人有嚴重衝突者、無未與家人聯
    絡、無分居或離婚」等評估紀錄是否已具勒戒之效果置而不論之理。況如以被告
    曾有施用紀錄，且經通緝到案即可判斷其有繼續施用傾向，而不須其他事證，則
    舉凡有施用毒品前案紀錄之被告，於再次施用毒品經拘提通緝到案時，即可據而
    裁定有繼續施用傾向，則上開毒品危害防制條例第二十條又何須有第二次施用毒
    品，仍須經觀察勒戒之程序，方可決定其是否有繼續施用傾向之規定，因此該所
    提出之受勒戒人有繼續施用傾向之理由，尚難認係觀察、勒戒之評估結果，而認
    確有繼續施用毒品傾向。因而駁回抗告人強制戒治之聲請。
三、按有無繼續施用毒品傾向之評估標準，並非完全以受勒戒人勒戒後之結果為準，
    勒戒前之各種情況，仍應作為評估之依據。本件被告經送台灣花蓮看守所觀察勒
    戒後，綜合其不良因素之評分雖僅十九分，惟該所另以「1、被告於八十八年八
    月曾有勒戒紀錄，當時曾輔導及勸導，因再次勒戒入所，顯見意志力薄弱，缺乏
    戒毒意願。２、該收容人係通緝到案，有逃避責任之嫌」等具體事證，綜合判定
    被告有繼續施用毒品之傾向。縱上開具體事證於被告被送觀察勒戒前已然存在，
    仍可作為評估之資料。原法院徒以上開事證屬實施觀察勒戒前之原因，難認係觀
    察勒戒後成效評估之結果，而推翻該所醫療人員之專業判斷，駁回抗告人強制戒
    治之聲請，尚有未合。抗告人執此指摘原裁定不當，為有理由，爰撤銷原裁定，
    並發回原法院另為妥適之裁定。
據上論結，應依刑事訴訟法第四百十三條，裁定如主文。
中      華      民      國      九十一      年    一    月      二      日
                                  審判長法官  吳  鴻  章
                                        法官  張  健  河
                                        法官  林  慶  煙
右正本證明與原本無異。
本件不得再抗告。
                                      書記官  陳  淑  芬
中      華      民      國      九十一      年    一    月      三      日
